最高法院刑事判決　　　　　　九十四年度台上字第五三六０號
　　上　訴　人　台灣高等法院高雄分院檢察署檢察官
　　被　　　告　甲○○
上列上訴人因被告偽造文書案件，不服台灣高等法院高雄分院中
華民國九十一年十二月十一日第二審判決（九十一年度上訴字第
一０六三號，起訴案號：台灣高雄地方法院檢察署八十七年度偵
字第二六五六一號），提起上訴，本院判決如下：
    主　文
原判決撤銷，發回台灣高等法院高雄分院。
　　理　由
本件原判決以檢察官公訴意旨略稱，被告甲○○明知其財務狀況
欠佳，而意圖為自己之不法所有，並基於概括之犯意。利用鄰居
彼此信任之機會，分別於民國八十五年六月十日、八十六年一月
二十日、八十六年十月二十五日，在高雄市○○路六六號其住處
，自任會首，召集如原判決附表一、二、三所列之民間互助會三
組。其間利用各會員互不熟識之機會，假冒活會會員之名義，偽
填標單標取會款，而向活會會員詐取會款。嗣於八十七年七月十
日宣告倒會，除騙取告訴人鄭美芬新台幣（下同）七十萬元外，
另騙取其他會員計約四、五百萬元。因認被告涉犯刑法第二百十
六條、第二百十條之行使偽造私文書罪嫌，及同法第三百三十九
條第一項之詐欺罪嫌，兩者具牽連犯關係等情。惟經審理結果，
認為不能證明被告犯罪，乃維持第一審諭知被告無罪之判決，駁
回檢察官在第二審之上訴，固非無見。
惟查：(一)審理事實之法院對於卷內與被告犯罪是否成立有關，且
依法應予調查之證據，如未詳加調查，或雖已調查，仍未調查明
白，則尚難遽為被告有利或不利之認定。本件告訴人鄭美芬提出
系爭互助會之活會會員名單，以證明被告確有偽造標單，冒標會
款情事。原審亦認有傳訊該名單所列會員之必要，而予以傳喚。
然其中證人黃福田、鍾陳多美、鍾金三、鄧皆全、林慶意、曾群
祥等經合法傳喚後未到庭，有送達證書在卷可稽（見原審卷第四
一至四三、六三、六四、六五、六八、六九、一０三頁）。而各
該證人是否為活會會員與判斷被告有否偽造標單，冒標會款攸關
，且非不易調查，或不能調查，為求事實之真確，自應盡能事踐
行調查程序。乃原審於傳喚各該證人未到庭後，未再予以傳喚或
依法拘提調查明白，即認不能證明各該證人為活會會員，並推論
被告無偽造標單，冒標會款犯行，難謂無調查未盡之違誤。(二)由
卷附之林慶意聲請調解書、高雄巿前鎮區調解委員會通知以觀，
林慶意於八十七年七月三十一日，就被告欠其前開附表一所載互
助會之會款，向高雄巿前鎮區調解委員會聲請調解（見第一審卷
第一三五至一三七頁）。依該聲請調解書所載內容，林慶意似仍
為活會會員。其與論斷被告有否偽造林慶意名義之標單，冒標會
款非無關聯，自須深入研求，並詳述理由。乃原審就前開證據資
料恝置不論，即為被告無罪之判決，要屬調查未盡及理由不備。
(三)原判決理由內謂如原判決附表一所示互助會，「阿福」即蔡瑞
福參加「二會」，其中一會已標得會款，僅剩一會為活會，而推
論被告並無冒標其名義冒標會款（見原判決第八頁第十三行至第
九頁第七行）。然原判決附表一內記載其中編號三三、三四、三
五之會員均為「阿福」，似謂「阿福」計參加「三會」（見原判
決第十二頁）。究竟該「阿福」是否均為蔡瑞福？倘若蔡瑞福計
參加三會，則原判決之前開論斷似有未合，其實情如何？原判決
未就之詳予審究論述，亦有調查未盡及理由不備之違誤。以上或
為上訴意旨所指摘，或為本院得依職權調查之事項，應認原判決
有撤銷發回更審之原因。
據上論結，應依刑事訴訟法第三百九十七條、第四百零一條，判
決如主文。
中　　華　　民　　國　九十四　年　　九　　月　二十九　日
                      最高法院刑事第五庭
                          審判長法官  吳　雄　銘
                                法官  池　啟　明
                                法官  郭　毓　洲
                                法官  吳　三　龍
                                法官  韓　金　秀
      本件正本證明與原本無異
                                      書  記  官
中　　華　　民　　國　九十四　年　　十　　月　　三　　日
                                                  Ｒ
